【裁判字號】    98,訴,1068
【裁判日期】    980925
【裁判案由】    損害賠償
【裁判全文】
臺灣臺北地方法院民事判決              98年度訴字第1068號
原      告  乙○○
訴訟代理人  戊○○
被      告  甲○○
被      告  中國信託商業銀行股份有限公司
法定代理人  丙○○○○
共      同  賴盛星律師
訴訟代理人
複代理人    程才芳律師
上列當事人間損害賠償事件，本院於九十八年九月八日言詞辯論
終結，判決如下：
    主  文
原告之訴及其假執行之聲請駁回。
訴訟費用由原告負擔。
    事實及理由
一、程序部分：
  (一)被告中國信託商業銀行股份有限公司（下稱被告銀行）之法
    定代理人原為羅聯福，於訴訟進行中變更為丙○○○○，並
    聲明承受訴訟（本院卷第181頁），核與民事訴訟法第170條
    規定相符，應予准許。
  (二)按訴狀送達後，原告不得將原訴變更或追加他訴。但請求基
    礎事實同一；或擴張或減縮應受判決事項之聲明；或不甚礙
    被告之防禦及訴訟之終結者，不在此限，民事訴訟法第255
    條第1項第2、3、7款分別定有明文。本件原告起訴時主張被
    告銀行理財規劃部經理丁○○及理財專員即被告甲○○因售
    予原告連動債，而聲明丁○○與被告甲○○應連帶賠償原告
    新台幣5,076,000元，及自起訴狀繕本送達翌日起至清償日
    止，按年息5%計算之利息。嗣於98年2月23日當庭撤回丁○
    ○部分起訴，另追加被告銀行為被告，而當日及98年3月2日
    又具狀陳明被告銀行理財規劃部經理丁○○應為被告銀行法
    定代理人羅聯福之誤載，又於98年9月8日當庭減縮請求金額
    為4,395,352元，並陳明願供擔保，請准為假執行之宣告。
    經核原告追加被告銀行為被告，係基於同一請求基礎事實；
    請求金額減少及為假執行之聲明部分則屬擴張或減縮應
    受判決事項之聲明；均無礙被告之防禦及訴訟之終結，揆諸
    首揭法條，原告訴之追加及變更應予准許。
二、原告起訴主張：被告銀行之理財專員即被告甲○○明知原告
    對連動債商品無概念，且不會操作電腦看盤，卻因業績壓力
    ，向原告推薦連動債商品，宣稱三種商品均有45%至63%之保
    本上限，而使原告簽訂三種連動債投資契約：(一)94年12月1
    日簽約委託被告銀行投資「4729 CSFB 3年港幣明日之星連
    動債」（下稱4729連動債），投資金額為港幣100萬元。(二)
    96年3月6日簽約委託被告銀行投資「4125 IXIS 2年台幣連
    結3檔日本地產類股連動債券」（下稱4125連動債），投資
    金額為新台幣100萬元。(三)96年6月23日簽約委託被告銀行投
    資「4172 DB1. 5年美元亞洲基礎建設類股連動債券」（下
    稱4172連動債），投資金額為美金3萬元（以上3檔連動債下
    合稱系爭連動債）。詎被告未說明系爭連動債之相關資訊，
    原告不了解系爭連動債之最新報價，被告只說上網站去查，
    且當市場不穩定原告想要退場時，被告甲○○卻告知無法期
    前贖回，且以許多計算式美化數據，而阻止原告期前贖回；
    投資系爭連動債時所簽署之文件眾多，字體又小，被告未給
    予原告相當期限之審閱期，而於簽約時始提供，部分並於簽
    約後收回，實難令人信服。被告嗣無預警於96年11 月23日
    通知4729連動債已至不保本下限55%，於96年12月17日通知
    4125連動債已至不保本下限60%，於97年1月7日通知4172連
    動債已至不保本下限64%。原告自投資時起，屢次詢問皆未
    獲真實提供投資總覽及綜合月結單升跌異動情形，被告銀行
    之理財規劃部經理丁○○更稱連動債未列在信託投資總覽係
    因「行政院金融監督管理委員會銀行局」（下稱金管局）之
    規定，原告函詢金管局，獲知未有此限制規定。再詳問被告
    等，始知連動債券係在歐洲掛牌，被告等未依委任關係處理
    事務，並侵害原告權利，致原告受有損害，爰依據民法第
    184條、第185條、528條及540 條委任及侵權行為之規定起
    訴請求，並聲明：(一)被告應連帶賠償原告新台幣4,395,352
    元，及自起訴狀繕本送達翌日起至清償日止，按年息5%計算
    之利息。(二)願供擔保，請准宣告假執行。
三、被告則抗辯以：
  (一)被告甲○○於銷售過程中，業已詳盡說明系爭連動債之產品
    內容並盡風險告知之義務。且原告於94年12月1日投資4729
    連動債後，迄96年3月6日投資4125連動債間，原告尚投資其
    他商品計有十檔之多，原告於96年3月6日投資4125連動債後
    ，迄於96年6月23日投資4172連動債止，又另行投資三檔產
    品，可見原告係經常性投資連動債產品之人。
  (二)原告陳明被告甲○○告知系爭連動債均有45%至63%之保本上
    限，不容易發生下限觸及事件，足證被告甲○○於銷售系爭
    連動債時確有其等為不保本型商品，於該商品觸及下限時，
    即有發生投資本金虧損之風險。原告於96年8月17日即開始
    向被告甲○○查詢有無觸及不保本下限之情事，於同年12月
    18日被告甲○○向原告報價並告知4125連動債還有8%之跌幅
    才會觸及下限，原告另於97年2月5日向被告甲○○查詢原告
    所有投資產品之最新情況，嗣於當年3月之後，即密集與被
    告甲○○連絡查詢相關資訊，而被告甲○○除詳實告知外，
    並曾建議原告是否停損出場，惟原告並未同意，且於被告甲
    ○○向原告表示是否停損出場時，原告之配偶甚至斥責被告
    為何要求原告停損出場，故原告未能採納被告甲○○之建議
    停損出場，致原告所投資之系爭連動債，發生嚴重虧損，實
    係不可歸責於被告等。
  (三)原告所投資系爭連動債之產品說明書中，均以顯著文字記載
    「委託人（兼受益人）已充分瞭解本投資商品於到期時存在
    100%損失原始信託金額之風險」、「到期最大本金損失風險
    ：發行機構不提供100%本金之保證，亦不保證產品之到期及
    最低收益率。當投資的1.5年期間，連結標的未達到提前出
    場之條件，但曾發生下限觸及事件且於期末評價日落後標的
    期末價格跌至零，將導致委託人僅獲得10.5%固定配息並損
    失其100%原始投資本金。」，則被告銀行與原告簽訂之產品
    條件內容說明既已將該產品到期時有可能損失100%原始投資
    金額之風險告知原告，且被告甲○○於原告投資時既將系爭
    連動債均為不保本型商品告知原告，而被告銀行於每月均寄
    發綜合月結單予原告，則被告等並無任何違背受任人之注意
    義務或有任何侵權行為之事實可言。而原告投資系爭連動債
    因受金融海嘯風暴之影響，導致觸及下限事件發生，而產生
    虧損，實非被告所能預料，亦非被告所能掌控，實係不可歸
    責之因素所導致，應屬原告於投資時所應承擔之風險範圍，
    與被告甲○○之行為顯然無相當因果關係，被告無由對原告
    連帶負損害賠償責任。
  (四)聲明：原告之訴駁回。
四、兩造不爭執之事項：
  (一)原告與被告銀行簽訂信託約定書。
  (二)原告於94年12月1日依前開信託約定書簽立信託運用指示書
    ，投資港幣100萬元購買被告銀行銷售之4729連動債，被告
    銀行於96年12月10日通知前開產品已觸及不保本下限價格（
    即期初價格55％）。
  (三)原告於96年3月6日依前開信託約定書簽立信託運用指示書，
    投資新臺幣100萬元購買被告銀行銷售之4125連動債，被告
    銀行於97年1月8日通知前開產品已觸及不保本下限價格（即
    期初價格60％）。
  (四)原告於96年6月23日依前開信託約定書簽立信託運用指示書
    ，投資美金3萬元購買被告銀行銷售之4172連動債，被告銀
    行於96年12月10日通知前開產品已觸及不保本下限價格（即
    期初價格64％）。
五、得心證之理由：
  (一)原告依債務不履行請求被告損害賠償部分：
    1.原告在起訴狀中已陳明被告甲○○於推介系爭連動債時，
      曾表示該等連動債均有45%至63%之保本上限，不容易發生
      下限觸及事件等語（本院卷第4頁），足見原告於投資系
      爭連動債時，已知悉系爭連動債有可能因發生下限觸及事
      件而損失本金，且原告亦於本院98年8月11日辯論時自陳
      知悉系爭連動債為不保本之金融商品（本院卷第161頁背
      面），是就此部分難認原告有何債務不履行之情事，合先
      敘明。
    2.原告主張：被告未說明系爭連動債之相關資訊，原告不了
      解系爭連動債之最新報價，被告只說上網站去查，且當市
      場不穩定原告想要退場時，被告甲○○卻告知無法期前贖
      回，且以許多計算式美化數據，而阻止原告期前贖回，故
      認被告未盡善良管理人之注意義務等語，然查：
      (1)原告主張被告於介紹系爭連動債時，並未說明其相關資
        訊乙節，為被告所否認，而原告並未陳明究竟被告於介
        紹系爭連動債時，未說明何等足以影響其投資決策之重
        要資訊，更遑論舉證證明之，是其空口以此主張被告有
        債務不履行之情事，尚嫌無據。
      (2)按委託人或受益人得請求閱覽、抄錄或影印信託事務之
        文書，並得請求受託人說明信託事務之處理情形，信託
        法第32條第1項定有明文。本件原告指定被告銀行為受
        託人而投資申購系爭連動債，由被告銀行為原告辦理投
        資事務，原告除收取信託手續費外，並於信託存續期間
        ，向原告收取信託管理費用，為兩造所不爭，按諸上開
        規定，原告自得請求被告說明信託事務之處理情形。而
        依系爭連動債產品條件內容說明（本院卷第11、31、45
        頁）約定，系爭連動債如辦理提前贖回，係以該投資標
        的於國外市場處分後所得港幣或新台幣或美元價格為準
        ，足徵系爭連動債於國外市場之交易價格為申購者評估
        是否提前贖回之重要資訊，依此，被告自有使申購者知
        悉該等資訊之必要。惟所謂說明信託事務之處理情形，
        及使申購者知悉相關資訊，並不以口頭說明或報告為限
        ，依卷附信託運用指示書（暨共同信託基金申購書）約
        款第2條（本院卷第8、25、41頁）約定，受託人（按即
        被告銀行）得將信託資金集合管理運用帳戶之營運範圍
        或方法等相關資料通知委託人（按即原告）或設置於網
        站或受託人營業場所，俾委託人得經其自行判斷，顯見
        兩造就系爭交易價格資訊之提供，已約明被告得以「通
        知」或「揭示於網站或營業處所」之方式為之，尚不以
        由其理財專員口頭說明或寄發書面報告為限。查原告自
        承被告銀行每月均會寄送綜合月結單（本院卷第5頁）
        ，另被告甲○○於本院訊問時具結陳述稱：原告至少每
        個月會來行一次，每次來時我都會列印投資總覽，連動
        債部分我會上網幫他查詢當時的報價，另每個月公司也
        會寄發綜合月結單，上面有查詢連動債報價的網址，如
        果客戶不會上網查詢，可以詢問理專，原告曾表示他不
        會查詢，他請他女兒與我聯絡，我以電話教他女兒如何
        在網站上查詢報價，加上我會特別留意客戶的連動債是
        否有跌破下限價格，在跌破前，會特別以電話通知客戶
        ，尤其是4125連動債，我還特別說再8%就會跌跛下限了
        ，原告夫妻有特別來行，但考慮之後仍然沒有贖回，因
        為在未跌破下限價格前都是保本的，但若贖回就只能拿
        到當時報的價格；我們都有提供資訊給客戶，如4729連
        動債跌破下限價格後，原告的先生有特別要求一週至少
        傳真一次所有連動債的報價及其連結個股的報價，我有
        照做直到現在，當時有建議客戶是否出場，但是當時原
        告是說當淨值有50%以上時提醒他，但我提醒後客戶還
        是沒有作決定，我印象中原告沒有主動要求出場，都是
        我提醒的，決定權是在客戶等語（本院卷第162頁背面
        ），原告亦自承：的確和被告甲○○約1個月聯絡1次，
        她也有教我們如何上網查詢等語，堪認被告已依上開信
        託運用指示書（暨共同信託基金申購書）約定，將國際
        市場處分價格之資訊分別以書面、口頭及上載網路之方
        式提供予原告，難謂被告有何違反報價義務情事。
      (3)至原告主張其欲提前贖回系爭連動債時，被告刻意以不
        實之數據阻止其提前贖回乙節，未據舉證以實其說，況
        衡情被告甲○○應無阻止客戶提前贖回連動債之動機，
        又原告雖稱何以96年11月19日列印之信託投資總覽（本
        院卷第210頁）會出現11月20日之價格，可知被告提供
        之數據不實等語，惟縱認原告日期記載不正確，原告亦
        未證明其上所載之報價與當時真正之報價不同，是原告
        以此主張被告有債務不履行之情事，難謂可採。
    3.原告末又補稱：投資系爭連動債所簽署之文件眾多，字體
      又小，被告未給予原告相當期限之審閱期，而於簽約時始
      提供，部分並於簽約後收回，實難令人信服等語，惟按企
      業經營者與消費者訂立定型化契約前，應有30日以內之合
      理期間，供消費者審閱全部條款內容。違反前項規定者，
      其條款不構成契約之內容。但消費者得主張該條款仍構成
      契約之內容，消費者保護法第11條之1第1項、第2項固定
      有明文；惟此立法目的在於使消費者充分了解契約內容，
      避免消費者於匆忙間不及了解其依契約所得主張之權利及
      應負之義務，致訂立顯失公平之契約而受有損害，是倘消
      費者於訂約當時對契約條款內容業已明瞭知悉，縱企業經
      營者未給予合理之審閱期間，對該定型化契約之效力亦不
      生影響，且該審閱契約之權利亦非不得自主放棄。另須注
      意者，乃違反上開條文之法律效果為消費者得主張特定對
      其不利之條款不構成契約內容，並非謂契約當然無效。查
      原告雖主張被告與其等簽訂契約時，並未給予充分之審閱
      期間云云，惟原告並未指出被告有何阻止其依法審閱契約
      之行為，及那些條款不應構成契約之內容，是其空泛主張
      並據以請求被告賠償其投資損失，亦難認有理由。又原告
      起訴時提出系爭連動債之信託運用指示書（暨共同信託基
      金申購書）、產品條件內容說明、風險說明書等文件，足
      見被告於簽約後應有提供上開重要文件予原告，原告亦未
      陳明那些重要文件被告未曾提供，是其以此主張被告應負
      債務不履行之損害賠償責任，同嫌空泛。
  (二)原告依侵權行為請求被告損害賠償部分：
    原告依侵權行為請求之基礎事實仍與前述依債務不履行主張
    部分相同，而上開主張並非可採，已如前述，況原告並未陳
    明其究有何「權利」受到損害，是其依侵權行為請求被告損
    害賠償，亦無理由。
  (三)綜上所述，原告依債務不履行及侵權行為之法律關係，請求
    被告連帶給付如其聲明所示，為無理由，應予駁回。原告既
    受敗訴判決，其假執行之聲請即失所附麗，不應准許。至兩
    造其餘之攻擊防禦方法及證據資料，經本院斟酌後，認為均
    不足以影響本判決之結果，自無一一詳予論述之必要，附此
    敘明。
六、訴訟費用之負擔：民事訴訟法第78條。
中    華    民    國    98    年    9     月    25    日
                  民事第二庭    法  官  歐陽漢菁
以上正本係照原本作成
如對本判決上訴，須於判決送達後20日內向本院提出上訴狀
中    華    民    國    98    年    9     月    25    日
                                書記官  吳貞瑩


司法院資訊處製作；財團法人民間司法改革基金會備份。
